----------------------------------------
title: "LAB 27"
author: "JESSICA PAOLA AGUILAR SERVIN"
date: "2023-02-23"
output: html_document
--------------------------------------

--------------------------------------------------------------------
####################################################################
LABORATORIO_27_DATOS ORDENADOS_TIDY DATA PARTE3
RETOMAMOS LABORATORIO_25Y26
####################################################################
--------------------------------------------------------------------

Hecho con gusto por la alumna JESSICA PAOLA AGUILAR SERVIN
RETOMAR Laboratorio 25- Tidy data- Datos ordenados-

PASOS PREVIOS
Pre-requisitos: instalar paqueteria
install.packages("tidyverse")

Instalar paquete de datos
install.packages("remotes")
remotes::install_github("cienciadedatos/datos")
install.packages("datos")

Libreria de tidyverse
```{r}
library("tidyverse")
```

Libreria de datos
```{r}
library("datos")
```

Visualizar las tablas a utilizar (tabla1 a tabla4b). Ver datos como tibble
```{r}
datos::tabla1
datos::tabla2
datos::tabla3
datos::tabla4a
datos::tabla4b
```

DATOS como dataframe
```{r}
df1 <- data_frame(tabla1)
df2 <- data_frame(tabla2)
df3 <- data_frame(tabla3)
df4a <- data_frame(tabla4a)
df4b <- data_frame(tabla4b)
```

VISUALIZAR encabezados dataframe
```{r}
head(df1)
head(df2)
head(df3)
head(df4a)
head(df4b)
```

Exportar los dataframe originales
```{r}
write.csv(df1, file = "df1.csv")
write.csv(df1, file = "df2.csv")
write.csv(df1, file = "df3.csv")
write.csv(df1, file = "df4a.csv")
write.csv(df1, file = "df4b.csv")
```


Ordenar datos con la tabla4a (pivotar)
```{r}
t4a_PIVOTANTE = tabla4a %>% 
  pivot_longer(cols = c ("1999", "2000"), names_to = "anio", values_to = "casos")
```

Ordenar datos con la tabla4b (pivotar)
```{r}
t4b_PIVOTANTE = tabla4b %>% 
  pivot_longer(cols = c ("1999", "2000"), names_to = "anio", values_to = "casos")

```

# Exportar resultado: tabla ordenada
```{r}
write.csv(t4a_PIVOTANTE, file = "t4a_PIVOTANTE.csv")
write.csv(t4a_PIVOTANTE, file = "t4b_PIVOTANTE.csv")
```


-----------------------------------------------
###############################################
PARTE_2
################################################
----------------------------------------------
  
EJERCICIO 2. PIVOTAR Y UNIR TABLAS
Laboratorio 26- Tidy data- Parte 2
Ver tabla4b (df4b)

PASO1.Ordenar los datos de la tabla4b (pivotar)
```{r}
t4b_PIVOTANTE = tabla4b %>% 
  pivot_longer(cols = c ("1999", "2000"), names_to = "anio", values_to = "poblacion")

```
  
PASO2.Combinar las versiones ordenadas de la tabla4a y tabla4b (ocupando dplyr)
```{r}
union_t4 = left_join(t4a_PIVOTANTE, t4b_PIVOTANTE)

```

Visualizar encabezados tabla4b
```{r}
head(tabla4b)
```

Exportar resultado: tabla ordenada
```{r}
write.csv(union_t4, file = "union_t4.csv")
```


Ejercicio 3 A PARTIR DE LOS Datos ANCHOS con la tabla 2
Pivotar la tabla2 a lo ancho
Ver encabezados tabla2
```{r}
head(tabla2)
```

Ordenar datos con la tabla2 (pivotar a lo ancho)
```{r}
t2_ancha = tabla2 %>% 
  pivot_wider(names_from = tipo, values_from = cuenta)
```

Ver encabezados t2_ancha
```{r}
head(t2_ancha)
```

Exportar resultado: tabla ordenada
```{r}
write.csv(t2_ancha, file = "t2_ancha.csv")
```


-----------------------------------------------
###############################################
PARTE_3  tydydata
################################################
-----------
  
Laboratorio 27- Tidy data- Separar datos - Parte 3
La tabla3 (df3) que tiene un problema diferente
tenemos una columna (tasa) que tiene como resultado dos variables (casos y la poblacion)
Ver tabla3
  head(df3)

Separacion 1
separar casos y poblaci칩n por default y ver resultado
```{r}
Separado_1 = tabla3 %>%
  separate(tasa, into = c("casos", "poblacion"))

head(Separado_1)
```


Separacion 2
separar casos y poblaci칩n por caracter "/"  "*" "-" y ver resultado
```{r}
Separado_2 = tabla3 %>%
  separate(tasa, into = c("casos", "poblacion"), sep = "/")

head(Separado_2)
```

Separacion 3: separar el a침o por siglo y a침o con 2 digitos cada uno y ver resultado
```{r}
Separado_3 = tabla3 %>%
  separate(anio, into = c("siglo", "anio"), sep = 2)

head(Separado_3)
```

Ahora vamos a unir la tabla generada anteriormente
Podemos unite() para unir las columnas siglo y anio creadas en el ejemplo anterior

```{r}
Union_1 = Separado_3 %>%
  unite(nueva, siglo, anio)

head(Union_1)
```

Quitar el guion bajo (_) entre los valores de la union generada previamente
```{r}
Union_2 = Separado_3 %>%
  unite(nueva, siglo, anio, sep = "")

head(Union_2)
```

Exportar resultado: tabla ordenada
```{r}
write.csv(Separado_1, file = "Separado_1.csv")
write.csv(Separado_2, file = "Separado_2.csv")
write.csv(Separado_3, file = "separado_3.csv")
write.csv(Union_1, file = "Union_1.csv")
```

  
  